臺灣高雄地方法院民事判決　　　　　　 100年度再易字第30號
再審原告　　張坤祥
再審被告　　王貴珍
　　　　　　周惠文
上列當事人間請求拆屋還地事件，再審原告對於中華民國99年6
月18日本院99年度簡上字第134 號確定判決提起再審，本院判決
如下：
  主  文
再審之訴駁回。
再審訴訟費用新臺幣壹仟陸佰陸拾伍元由再審原告負擔。
  理  由
一、本件再審意旨略以：再審原告所有高雄市○○區○○段712
    地號土地（重測前881 地號，下稱系爭土地）於民國79年7
    月間與再審被告王貴珍之先夫李豐振（97年間死亡）成立買
    賣契約後，因李豐振未給付價金而未移轉登記，嗣李豐振長
    期占有系爭土地之一部（約18平方公尺），並於其上搭蓋未
    保存登記建物經營餐館（下稱系爭建物），繼由再審被告二
    人占用。系爭土地於98年6 月間進行永安路拓寬工程，而拆
    除系爭建物之一部，再審被告王貴珍不顧再審原告之阻止擅
    自重建，嗣經再審原告對之提出拆屋還地訴訟（98年度旗簡
    字第157 號、99年度簡上字第134 號），原審誤認李豐振係
    系爭土地旁之同段709 地號土地所有人，以其於79年間越界
    建築時，再審原告未即表示異議，後由再審被告王貴珍再度
    占用系爭土地，於法有據為由，判決再審原告敗訴確定在案
    。惟系爭建物於98年間遭拆除後，係再審被告王貴珍重新強
    占搭蓋違建物使用，與之前李豐振越界建築無關，且系爭建
    物占用系爭土地部分並非再審被告王貴珍所稱門牌號碼高雄
    市○○區○○路11號（即房屋稅籍編號：00000000000 ），
    其門號之3 戶使用人即房屋稅籍編號00000000000 、納稅義
    務人為李貴六，編號00000000000 、納稅義務人為張秀發，
    編號00000000000 、納稅義務人為李火星、李陌星，均非李
    豐振所有，再審原告係因另案執行時，經本院民事執行處於
    100 年6 月13日通知始知悉上情，故再審被告自無繼受權源
    ，況再審被告王貴珍亦非709 地號土地所有人，應無民法第
    796 條第1 項及第796 條之1 第1 項之適用，是原審判決（
    即99年度簡上字第134 號）有民事訴訟法第496 條第1 項第
    1 款、第13款，及同法第497 條之再審情事，為此提出再審
    等語。並聲明：原確定判決廢棄；再審被告王貴珍應將坐落
    高雄市○○區○○段712 地號之未保存登記建物全部拆除，
    返還該土地予再審原告。
二、按民事訴訟法第496 條第1 項第1 款所謂，適用法規顯有錯
    誤，係指確定判決顯然違背法規或現尚有效之解釋、判例而
    言。故當事人自收受判決正本之送達時，對於判決有無適用
    法規顯然錯誤之情形，即可知悉，至當事人本人對於法規之
    瞭解程度如何，並不影響同法第500條第1項、第2項前段規
    定30日不變期間之起算，要無同法條第2項後段規定知悉在
    後之適用。（最高法院76年台抗字第234號裁判要旨可參）
    又民事訴訟法第496條第1項第13款所謂當事人發見未經斟酌
    之證物或得使用該證物，係指在前訴訟程序不知有該證物，
    現始知之，或雖知有此而不能使用，現始得使用者而言（本
    院32年上字第1247號判例參照）。是當事人於前訴訟程序中
    已提出而未經斟酌之證物，並不包括在內。再者，對於簡易
    訴訟程序之第二審確定終局裁判，如就足影響於裁判之重要
    證物，漏未斟酌，亦得提起再審之訴或聲請再審，民事訴訟
    法第436 條之7 固定有明文，惟該條所稱漏未斟酌之證物，
    亦應足以影響於裁判，始足當之。末按，再審之訴顯無再審
    理由者，得不經言詞辯論，以判決駁回之，民事訴訟法第50
    2 條第2 項亦著有明文。
三、經查：
  (一)再審原告主張原審有適用民法796 條第1 項及第796 條之1
    第1 項之違誤，惟原審確定判決係於99年6 月23日送達再審
    原告，此經本院依職權調閱原審即99年度簡上字第134 號卷
    宗核閱卷內之送達證書無訛，是再審原告於斯時即可知悉該
    判決有無適用法規顯然錯誤之情形，然再審原告卻遲至100
    年7 月4 日始具狀提出本件再審聲請（聲請再審狀收文戳可
    證），顯已逾30日之不變期間，其以此理由聲請再審自難謂
    為適法。
  (二)系爭建物即門牌號碼高雄市○○區○○路11號、房屋稅籍編
    號：00000000000 房屋納稅義務權人為李貴六，再審被告於
    原審99年4 月7 日提出之上訴答辯狀所附具之被證四房屋稅
    籍證明書已明載此情（見99年度簡上字第134 號卷第36頁）
    ，再審被告於原審審理中亦陳明系爭建物係其公公李貴六蓋
    的，78年房屋老舊，重新翻修等語（同上卷第48頁），故再
    審原告指系爭建物自始非李豐振所有而為李貴六云云，此既
    已經當事人於前訴訟程序中提出，縱原審未經斟酌，揆諸前
    揭說明，亦不屬民事訴訟法第496 條第1 項第13款所謂當事
    人發見未經斟酌之證物或得使用該證物之列，再審原告以此
    為再審事由，並無理由。
  (三)再按，土地所有權人建築房屋逾越疆界者，鄰地所有人如知
    其越界而不即提出異議不得請求移去或變更其建築物，為民
    法第796 條第1 項所明定，此項因相鄰關係致一方之所有權
    擴張而他方之所有權受有限制，其權利義務對於嗣後受讓該
    不動產而取得所有權之第三人仍繼續存在。查房屋稅籍係在
    確定政府課徵房屋稅之對象，與門牌號碼係在區分建物位置
    不同，故高雄縣美濃鎮○○路11號之門號雖設有3 戶房屋稅
    籍，但以各房屋稅籍編號不同而觀，顯見係屬不同建物，僅
    係共用同一門牌號碼。而系爭建物為未保存登記建物，係李
    豐振之父李貴六所蓋，78年由李豐振重新翻修，此經再審被
    告王貴珍於原審中陳述明確，再審原告對此於原審亦未表示
    異議，故可確認原審訟爭之對象即系爭建物即為房屋稅籍編
    號00000000000 、登記納稅義務人李貴六之房屋。又系爭建
    物登記之設籍課稅時間為48年1 月起，此有再審原告提出之
    函文在卷可證，而再審原告對於系爭709 地號土地所有權人
    原為李豐振，系爭建物於78年間經李豐振翻修越界建築在系
    爭土地上，政府於80年間徵收系爭土地之一部分，致有拆除
    李豐振所建系爭建物之一部分，拆除後系爭建物仍占有系爭
    712 地號土地共18平方公尺等情並不爭執（同上卷第67頁）
    ，則系爭建物目前占用系爭土地之情況既係於李豐振為709
    地號土地所有權人時翻修其所繼承之未保存登記建物而形成
    者，且亦非80年間遭部分拆除時所重新搭建，自有前揭法條
    之適用，並得為李豐振之繼承人即再審被告王貴珍承繼此項
    權利，是本件縱加以審酌系爭建物之原始登記房屋納稅義務
    人為李貴六，亦不足以影響再審原告因未於系爭建物越界建
    築時即時提出異議而不得再主張拆屋還地之認定，故原審據
    此認定再審原告依民法第767 條規定請求再審被告拆屋還地
    為無理由並無違誤。
四、綜上所述，本件再審原告以原審有適用法令錯誤而提起再審
    之訴，已逾30日之不變期間，與法不合，應予駁回。又原審
    確定判決並無當事人發現未經斟酌之證物或得使用該證物之
    情事，再審原告主張系爭建物之原始登記納稅義務人為李貴
    六之事實亦不足以影響原審判決之認定，是再審原告以原審
    有民事訴訟法第496 條第1 項第1 款、第13款及同法第497
    （應為第436 條之7 ）之再審事由，提起本件再審之訴求為
    廢棄改判，顯無理由，爰不經言詞辯論，逕予駁回。
據上論結，本件再審原告之訴為無理由，依民事訴訟法第502 條
、第78條，判決如主文。
中    華    民    國   100    年    7     月    15    日
                  民事第二庭審判長法  官  郭宜芳
                                  法  官  盧怡秀
                                  法  官  謝雨真
上正本係照原本作成。
本件不得上訴。
中    華    民    國   100    年    7     月    15    日
                                  書記官  何秀玲